---
title: "Egresados por área disciplinar"
author: "Camila Rondon"
date: "2025-06-13"
output: html_document
---


## ¿Cómo varía la cantidad de egresados por área disciplinar?

A partir de los datos recolectados, se puede observar que la cantidad de egresados varía bastante según el área disciplinar. Algunas áreas, como *Ciencias de la Salud: Medicina*, tienen una cantidad muy alta de egresados tanto en universidades estatales como privadas, lo que indica una fuerte presencia en el sistema educativo. En cambio, áreas como *Arquitectura y Diseño* o *Biología* tienen cifras más bajas.

También se nota que en ciertas disciplinas, como *Economía y Administración*, el número de egresados en la gestión privada es incluso mayor que en la estatal. Este tipo de diferencias nos ayudan a entender cómo se distribuyen los egresos en función del tipo de institución y del interés que despierta cada carrera.

```{r cargar-cuadro, echo=FALSE, message=FALSE, warning=FALSE}
# Cargar paquetes
library(readr)
library(knitr)
library(kableExtra)

# Leer los datos del archivo CSV
egresados <- read_csv("datos_originales_para_R.csv")

# Mostrar la tabla con estilo
kable(egresados, format = "html", caption = "Cantidad de egresados por área disciplinar (2020-2022)") %>%
  kable_styling(full_width = FALSE, bootstrap_options = c("striped", "hover"))
```

```{r}
library(dplyr)
library(ggplot2)

# Aseguramos que la columna Total sea numérica
egresados <- egresados %>%
  mutate(Total = as.numeric(Total)) %>%
  arrange(Total) %>%
  mutate(FrecuenciaAcumulada = cumsum(Total))

# Creamos el Ojiva
ggplot(egresados, aes(x = reorder(`Rama y disciplina`, Total), y = FrecuenciaAcumulada, group = 1)) +
  geom_line(color = "steelblue", size = 1.2) +
  geom_point(color = "steelblue", size = 2) +
  labs(
    title = "Ojiva: Frecuencia acumulada de egresados por área disciplinar",
    x = "Área disciplinar (ordenada por total)",
    y = "Frecuencia acumulada"
  ) +
  theme_minimal() +
  theme(axis.text.x = element_text(angle = 45, hjust = 1))

```

## Interpretación de la ojiva

La ojiva permite visualizar cómo se acumula el total de egresados por área disciplinar. Al ordenar las disciplinas de menor a mayor según su cantidad de egresados, observamos que unas pocas áreas concentran una gran parte del total acumulado. Por ejemplo, Ciencias de la Salud: Medicina aporta un incremento considerable en la curva, mientras que disciplinas como Arquitectura y Diseño o Biología generan un aumento más gradual.

Este tipo de representación es útil porque permite identificar rápidamente qué áreas tienen mayor peso en el total de egresados. Desde una perspectiva de Ciencia de Datos, la ojiva ayuda a detectar posibles desequilibrios en la distribución y podría servir como base para futuros análisis más profundos o recomendaciones educativas.

## Conclusión

Podemos observar que la variabilidad no solo depende del área, sino también del año y del tipo de institución. Este tipo de patrones pueden ser claves para entender cómo se comporta el sistema educativo y qué áreas requieren más atención o inversión. Como estudiante de Ciencia de Datos, es interesante pensar cómo estos datos podrían ayudar a construir modelos predictivos o a guiar futuras decisiones en política educativa.
