---
title: "<u> Investigacion Sobre las Universidades y sus Egresados </u>"
author: "INTEGRANTES: Camila Gonzalez, Luciana Parallela, Camila Rondon, Mauricio Medina, Lucas Colosimo"
date: "**Recolecci칩n De Datos y An치lisis Primario de la Informaci칩n**"
output:
  html_document: default
  pdf_document:
    latex_engine: xelatex
always_allow_html: true
---

### Introducci칩n

 Este trabajo utiliza datos del **Ministerio de Educaci칩n de la Naci칩n Argentina**, extra칤dos de los Anuarios de Estad칤sticas Universitarias, y de una base complementaria proveniente de la **Encuesta sobre Condiciones de Ingreso a la Universidad (ECIU)**.
Los datasets incluyen informaci칩n sobre **ingresantes, reinscriptos y egresados** en universidades p칰blicas y privadas del pa칤s, desagregada por *carrera, 치rea disciplinar, g칠nero, edad, modalidad de estudio y situaci칩n laboral*.
Estas fuentes permiten analizar los factores que influyen en la *tasa de egreso universitaria*, como el tipo de instituci칩n, la disciplina acad칠mica, y las condiciones socioecon칩micas de los estudiantes

## Definici칩n de los objetivos del analisis

 La *problem치tica* que hemos elegido para el presente trabajo se basa en los factores que hacen que haya menor o mayor tasa de egresados en las universidades de Buenos Aires. En base a esta problem치tica y a partir de los data sets seleccionados y a su respectivo an치lisis, hemos elegido los siguientes factores a analizar:

-   Cu치l es la diferencia en cantidad de graduados en instituciones p칰blicas o privadas.

-   C칩mo var칤a la cantidad de egresados s/ 치rea disciplinar (츼rea de ingenier칤a tiene m치s egresados que en otras 치reas). (Gr치fico de torta o barras: eje x: 치rea disciplinar, eje y: cantidad de egresados)

-   Carreras que tienen mmayor cantidad de egresados.

-   C칩mo var칤a la cantidad de graduados seg칰n su g칠nero.

## An치lisis exploratorio
Hemos formulado las siguientes preguntas claves que iremos respondiendo a trav칠s del trabajo, estas nos permitir치n tener un buen panor치ma de la situaci칩n de los egresados.

- 쯈u칠 carreras tienen mayor cantidad de egresados?

- 쮺칩mo var칤a la cantidad de egresados por 치rea disciplinar? 

- 쮼xisten diferencias significativas en la cantidad de egresados
entre instituciones estatales y privadas ? 

- 쮺칩mo vari칩 la cantidad de egresados totales en 2020, 2021 y 2023? 

- 쮺칩mo vari칩 la cantidad de reinscriptos en Universidades Nacionales entre los a침os 2020, 2021 y 2023? 

- 쮿ubo diferencias en la cantidad de egresados en Universidades Nacionales y Provinciales durante los a침os 2021 y 2023? 

- 쯈u칠 a침o tiene mayor cantidad de reinscriptos? 

- 쯈u칠 g칠nero tiene mayor cantidad de graduados, son m치s hombres o mujeres? 

- 쮺칩mo afecta en la cantidad de graduados el nivel de academico de los padres?

- 쯈u칠 diferencias existen en la cantidad de egresados entre modalidad virtual y presencial? 

## Justificaci칩n de la elecci칩n del dataset

El dataset de los "Anuarios Estad칤sticos" del sistema universitario es la fuente m치s adecuada para estudiar la evoluci칩n en diversas 치reas, las causas de ello y diferencias en la tasa de egreso universitaria en Buenos Aires. Adem치s la informaci칩n es confiable porque es oficial, completa, accesible, comparable entre a침os, y centrada en variables directamente vinculadas al fen칩meno de estudio.

### Cantidad de graduados seg칰n tipo de instituci칩n

Se analiza la **diferencia entre cantidad de graduados provenientes de universidades p칰blicas y universidades privadas**, el objetivo es ver cu치l tipo proporciona una mayor cantidad de graduados a nivel nacional, podremos ver estas diferencias representadas en el siguiente gr치fico:



```{r Camila_gonzalez 1 , warning=FALSE , message= FALSE }
# CUAL ES LA DIFERENCIA ENTRE CANTIDAD DE GRADUADOS EN UNIVERSIDADES PUBLICAS Y PRIVADAS - CAMI CON EL DE CHEQUEADO
library(readxl)
datos_chequeado <- read_excel("Universidades - egresados.xlsx")
library(tidyverse)

#Esto se encarga de filtrar la cantidad de egresados en universidades privadas
egresados_privadas <-  datos_chequeado %>%
  filter(`A침o Informado` == 2020,
         `R칠gimen` == "Privado",
         `Tipo Instituci칩n` == "Universidad") %>%
   summarise(total_egresados_privadas = sum(Egresados, na.rm = TRUE)) %>%
  pull(total_egresados_privadas)

# sto se encarga de filtrar la cantidad de egresados en universidades ESTATALES
egresados_estatales <- datos_chequeado %>%
  filter(`A침o Informado` == 2020,
         `R칠gimen` == "Estatal",
         `Tipo Instituci칩n` == "Universidad") %>%
  summarise(total_egresados_estatales = sum(Egresados, na.rm = TRUE)) %>%
  pull(total_egresados_estatales)

#install.packages("tidyverse")
library(tidyverse)
library(ggplot2)

# Aca creo el data frame para crear el grafico
df <- data.frame(
  Egresados_2020 = c("Egresados estatales","Egresados Privados"),
  Cantidad = c(egresados_estatales , egresados_privadas)
)

# GRAFICO SOBRE TOTAL DE EGRESADOS DE PRIVADAS VS PUBLICAS
ggplot(df, aes(x = Egresados_2020, y = Cantidad, fill = Egresados_2020)) + 
  geom_bar(stat = "identity") + 
  geom_text(aes(label = Cantidad), vjust = -0.5, size = 5) +
  scale_fill_manual(values = c("lightpink2", "lightblue3")) +
  labs(
    title = "Cantidad de graduados seg칰n tipo de instituci칩n",
    y = "Cantidad",
    x = "Egresados",
    fill = NULL 
  ) +
  theme_minimal() +
  theme(plot.title = element_text(size = 16, hjust = 0.5))
```

### TOP 10 CARRERAS CON M츼S GRADUADOS
Para ampliar la informaci칩n, nos hemos preguntado  cu치les son las carreras con m치s cantidad de graduados? para responder a ello, hemos escogido las **top 10 carreras con m치s cantidad de graduados** y hemos adicionado el total por cada una de ellas, esto es a nivel nacional, seg칰n datos del 2020.


```{r Camila_gonzalez2 , warning=FALSE , message= FALSE }
#cantidad de graduados por carrera
graduadosxcarrera<- datos_chequeado %>%
  filter(`A침o Informado` == 2020,)%>%
  arrange(desc(Egresados))%>%
  slice(2:11)%>%
  pull("Egresados")


datosxcarrera <- datos_chequeado %>%
  filter(`A침o Informado` == 2020,
         `Carrrera` != "Carrera No Definida") %>%
  group_by(Carrrera) %>%
  summarise(graduadosxcarrera = sum(Egresados)) %>%
  arrange(desc(graduadosxcarrera)) %>%
  slice(1:10)  # Top 10 carreras

#GRAFICO DE CANTIDAD DE TOP CARRRERAS CON MAS GRADUADOS
library(RColorBrewer)

ggplot(datosxcarrera, aes(x = reorder(Carrrera, -graduadosxcarrera), 
                          y = graduadosxcarrera, fill = Carrrera)) +
  geom_bar(stat = "identity", width = 0.7) +
  geom_text(aes(label = graduadosxcarrera), 
            vjust = -0.5, 
            color = "black", 
            size = 3.5) +
  scale_fill_brewer(palette = "PiYG") +
  labs(title = "TOP 10 carreras con mas graduados",
       y = "Cantidad de egresados",
       x = "Carreras",
       fill= NULL
  ) +
  theme_minimal() +
  theme(axis.text.x = element_text(angle = 40, hjust = 1)) +
  theme(plot.title = element_text(size = 16, hjust = 0.5))
```

Como podemos ver, las carreras m치s elegidas son aquellas pertenecientes a las ciencias sociales y no a las ciencias exactas. La raz칩n de esto se puede deber al bajo nivel matem치tico que poseen los estudiantes de la educaci칩n b치sica (primaria y secundaria). Seg칰n las Pruebas Aprender realizadas cada a침o, en el 2024, solo el 14,2% de los estudiantes alcanz칩 un nivel satisfactorio en matem치ticas. Por lo tanto, no es sorpresa que las carreras de ciencias exactas no sean las m치s elegidas. 


### RELACION G칄NERO - CANTIDAD DE GRADUADOS - TIPO DE INSTITUCI칍N

A continuaci칩n, realizamos un peque침o an치lisis respecto a la cantidad de egresados, su g칠nero (mujer u hombre) y el tipo de institucion de la cual proviene, ya sea universidad p칰blica o privada. El objetivo de esto es ver si hay m치s egresados del g칠nero femenino o masculino.
El primer gr치fico que veremos ser치 aquel proveniente de las **universidades p칰blicas**:



``` {r Camila_gonzalez3 , warning=FALSE , message= FALSE}
#De aca obtengo los datos
data_2023 <- read_excel("2.1 Pregrado y Grado Gesti칩n Estatal 2023.xlsx", sheet ="C2.1.5b",skip=2)

# En el siguiente grafico demuestro la distribucion por genero de los egresados en las universidades PUBLICAS 
#Defino las variables (los datos los obtuve directamente del anuario, alli se encuentran ya detallados)
#Los podemos ver en el excel "2.1 Pregrado y Grado Gestio패n Estatal 202" hoja:"C2.1.5 
total_egresados_publicas <- 88288
mujeres_porcentaje_publicas <- 63.4
varones_porcentaje_publicas <- 36.6

#Obtengo el total real a partir de los datos del porcentaje
total_mujeres_publicas <- (total_egresados_publicas * mujeres_porcentaje_publicas)/100
total_varones_publicas <- (total_egresados_publicas * varones_porcentaje_publicas)/100


#creo el data frame que me va a permitir crear el grafico
df_porcentajes_publicas <- data.frame(
  Genero_publicas = c("Mujeres","Varones"),
  Porcentaje_publicas = c(mujeres_porcentaje_publicas,varones_porcentaje_publicas),
  Total_publicas = c(total_mujeres_publicas,total_varones_publicas)
) %>%
  mutate(
    Etiqueta_publicas = paste0(Genero_publicas, "\n", Porcentaje_publicas, "%  (", round(Total_publicas), ")")
  )

# ACA CREO EL GRAFICO DE PORCIONES PARA VER LA DISTRIBUCION X GENERO EN UNIVERSIDADES PUBLICAS
distribucion_publicas <- ggplot(df_porcentajes_publicas,aes( x = "", y = Porcentaje_publicas, fill = Genero_publicas)) +
   geom_bar(stat = "identity", width = 1) +
   coord_polar("y") +
   geom_text(aes(label = Etiqueta_publicas),
            position = position_stack(vjust = 0.5),
            color = "Black", size = 5) +
   scale_fill_manual(values = c("lightpink", "lightblue")) +
   labs(title = "Distribuci칩n de Egresados por G칠nero \n Universidades Publicas - A침o 2023") +
   theme_void() +
   theme(plot.title = element_text(hjust = 0.5, size = 16),
         legend.position = "none")
     
#Con esto podemos ejecutar el grafico directamente
distribucion_publicas
```

A continuaci칩n, el gr치fico relacionado a las **universidades privadas**:


``` {r Camila_gonzalez4 , warning=FALSE , message= FALSE }

# ------- PARA LAS UNIVERSIDADES PRIVADAS

total_egresados_privadas <- 50894
mujeres_porcentaje_privadas <- 64.7
varones_porcentaje_privadas <- 35.3

total_mujeres_privadas <- (total_egresados_privadas * mujeres_porcentaje_privadas)/100
total_varones_privadas <- (total_egresados_privadas * varones_porcentaje_privadas)/100

df_porcentajes_privadas <- data.frame(
  Genero_privadas = c("Mujeres","Varones"),
  Porcentaje_privadas = c(mujeres_porcentaje_privadas,varones_porcentaje_privadas),
  Total_privadas = c(total_mujeres_privadas,total_varones_privadas)
) %>%
  mutate(
    Etiqueta_privadas = paste0(Genero_privadas, "\n", Porcentaje_privadas, "%  (", round(Total_privadas), ")")
  )

# ACA CREO EL GRAFICO DE PORCIONES PARA VER LA DISTRIBUCION X GENERO EN UNIVERSIDADES PUBLICAS
distribucion_privadas <- ggplot(df_porcentajes_privadas,aes( x = "", y = Porcentaje_privadas, fill = Genero_privadas)) +
  geom_bar(stat = "identity", width = 1) +
  coord_polar("y") +
  geom_text(aes(label = Etiqueta_privadas),
            position = position_stack(vjust = 0.5),
            color = "White", size = 5) +
  scale_fill_manual(values = c("deeppink", "blue")) +
  labs(title = "Distribuci칩n de Egresados por G칠nero \n Universidades Privadas - A침o 2023") +
  theme_void() +
  theme(plot.title = element_text(hjust = 0.5, size = 16),
        legend.position = "none")

#CON ESTO EJECUTO EL GRAFICO
distribucion_privadas

```

Por 칰ltimo, el siguiente gr치fico es una peque침a **comparaci칩n de la cantidad de egresados seg칰n g칠nero y tipo de universidad**, como podemos apreciar, hay una mayor cantidad de graduadas mujeres, y este patr칩n se da tanto en universidades p칰blicas como privadas:


``` {r Camila_gonzalez5 , warning=FALSE , message= FALSE}

# ---- GRAFICO COMPARATIVO 

#LOS DATOS QUE TENIAMOS ANTES SOLO QUE REDONDEADOS

total_mujeres_publicas2 <- round((total_egresados_publicas * mujeres_porcentaje_publicas)/100)
total_varones_publicas2 <- round((total_egresados_publicas * varones_porcentaje_publicas)/100)
total_mujeres_privadas2 <- round((total_egresados_privadas * mujeres_porcentaje_privadas)/100)
total_varones_privadas2 <- round((total_egresados_privadas * varones_porcentaje_privadas)/100)



# CREO EL DATAFRAME CON LOS DATOS QUE VOY A USAR EN EL GRAFICO
df_comparativo2 <- data.frame(
  Genero2 = c("Mujeres", "Mujeres", "Varones", "Varones"),
  Tipo2 = c("P칰blica", "Privada", "P칰blica", "Privada"),
  Total2 = c(total_mujeres_publicas2, total_mujeres_privadas2, total_varones_publicas2, total_varones_privadas2),
  Grupo2 = c("Mujeres P칰blica", "Mujeres Privada", "Varones P칰blica", "Varones Privada"),
  colores_por_grupo2 <- c( "Mujeres P칰blica" = "lightpink", "Mujeres Privada" = "deeppink",
                           "Varones P칰blica" = "lightblue", "Varones Privada" = "blue" )
)

# creo el grafico comparativo
grafico_comparativo <- ggplot(df_comparativo2, aes(x = Genero2, y = Total2, fill = Grupo2)) +
  geom_bar(stat = "identity", position = position_dodge(width = 0.7), width = 0.6) +
  geom_text(aes(label = Total2), position = position_dodge(width = 0.7),vjust = -0.5, size = 4) +
  scale_fill_manual(values = colores_por_grupo2,labels = c(
      "Mujeres P칰blica" = "Universidad P칰blica",
      "Mujeres Privada" = "Universidad Privada",
      "Varones P칰blica" = "Universidad P칰blica",
      "Varones Privada" = "Universidad Privada"
    ),
    name = "Referencias") +
  labs(
    title = "Egresados por G칠nero y Tipo de Universidad - 2023",
    x = "G칠nero",
    y = "Total de Egresados") +
  theme_minimal() +
  theme(
    plot.title = element_text(hjust = 0.5, size = 16),
    axis.text.x = element_text(size = 12)
)
    

#CON ESTO EJECUTO EL GRAFICO
grafico_comparativo
```

A partir de este gr치fico, se aprecia que el comportamiento de la cantidad de graduados en relaci칩n al g칠nero se replica tanto en universidades privadas como p칰blicas, en donde en ambas las mujeres predominan en la cantidad de egresados. Es interesante notar que la cantidad de egresadas mujeres provenientes de universidades privadas incluso supera a la cantidad de egresados varones provenientes de universidades p칰blicas.


### 쮺칩mo afecta la modalidad de estudio a la cantidad de egresados? 
Hemos decidido analizar qu칠 tipo de modalidad elegida por los estudiantes, siendo estas presencial o virtual, genera m치s cantidad de graduados. A partir de este an치lisis, hemos creado el siguiente gr치fico comparativo:


``` {r Camila_gonzalez6 , warning=FALSE , message= FALSE}

# los datos los obtuvimos de: 
#data_2023_privadas_modalidad <- read_excel("2.2 Pregrado y Grado Gestio패n Privada 2023.xlsx", sheet = "C 2.2.26.a")
#data_2023_publicas_modalidad <- read_excel("2.2 Pregrado y Grado Gestio패n Estatal 2023.xlsx", sheet = "C 2.1.26.a")


# El data frame que vamos a utilizar para crear nuestro gr치fico
df_modalidades <- data.frame(
  Universidad = rep(c("P칰blica", "Privada"), each = 2),
  Modalidad   = rep(c("Presencial", "Virtual"), times = 2),
  Cantidad    = c(83008, 5280, 34247, 16647)
)

# El gr치fico
grafico_modalidades <- ggplot(df_modalidades, aes(x = Universidad, y = Cantidad, fill = Modalidad)) +
  geom_bar(stat = "identity", position = position_dodge(width = 0.9), width = 0.8) +
  scale_fill_manual( values = c( "Presencial" = "yellow", "Virtual"    = "mediumorchid3")) +
  geom_text(
    aes(label = Cantidad),
    position = position_dodge(width = 0.9),
    vjust = -0.3,
    size = 4
  ) +
  labs(
    title = "Egresados Seg칰n Tipo de universidad y Modalidad - 2023",
    x = "Tipo de universidad",
    y = "Cantidad de egresados",
    fill  = "Modalidad"
  ) +
  theme_minimal() 

#Con esto ejecutamos el grafico
grafico_modalidades


```


Como podemos ver, la virtualidad tiene un mayor impacto en las universidades privadas, en donde el 32,70% de su alumnado se egresa bajo esta modalidad, mientras que el 67,30% restante bajo la presencialidad. Sin embargo esto cambia dr치sticamente en las universidades p칰blicas, donde solamente el 5,98% de los egresados es proveniente de la modalidad virtual, frente a un 94,02% restante, que eligi칩 la presencialidad. 



### Reinscriptos en universidades nacionales de gesti칩n estatal

Se analiza la cantidad de reinscriptos en universidades **nacionales de gesti칩n estatal** en los a침os **2020, 2021 y 2023** a partir de los anuarios estad칤sticos del sistema universitario.

```{r luciana_reinscriptos, message=FALSE, warning=FALSE}

library(readxl)
library(dplyr)
library(ggplot2)

# Leer datos 
data_2020 <- read_excel("1.2 Indicadores 2020.xlsx", sheet = "C 1.2.1a", skip = 2)
data_2021 <- read_excel("1.2 Indicadores 2021.xlsx", sheet = "C 1.2.1a", skip = 2)
data_2023 <- read_excel("1.2 Indicadores 2023.xlsx", sheet = "C 1.2.1a", skip = 2)

# Filtrar y extraer los valores de reinscriptos desde la 6ta columna
ri_2020 <- data_2020 %>%
  filter(Instituci칩n == "Total Universidades Nacionales") %>%
  pull(6)

ri_2021 <- data_2021 %>%
  filter(Instituci칩n == "Total Universidades Nacionales") %>%
  pull(6)

ri_2023 <- data_2023 %>%
  filter(Instituci칩n == "Total Universidades Nacionales") %>%
  pull(6)

# Creo un data frame con los datos
reinscriptos <- data.frame(
  A침o = c("2020", "2021", "2023"),
  Reinscriptos = c(ri_2020, ri_2021, ri_2023)
)

# Creo el gr치fico
ggplot(reinscriptos, aes(x = A침o, y = Reinscriptos, fill = A침o)) +
  geom_bar(stat = "identity") +
  geom_text(aes(label = Reinscriptos), vjust = -0.5) +
  labs(
    title = "Cantidad de reinscriptos en universidades nacionales de gesti칩n estatal",
    x = "A침o",
    y = "Cantidad de reinscriptos"
  ) +
  scale_fill_manual(values = c("2020" = "skyblue", "2021" = "darkgreen", "2023" = "tomato")) +
  theme_minimal()
```

### Cantidad de egresados de Universidades Nacionales y Provinciales. 

### A partir del siguiente gr치fico se hace un analisis de la cantidad de **egresados** de los **a침os 2021 y 2023** en Universidades tanto Nacionales como provinciales. 

```{r}
# Cargo paquetes necesarios
library(readxl)
library(dplyr)
library(ggplot2)

# Cargo datos desde la hoja correspondiente
datos_2021 <- read_excel("1.2 Indicadores 2021.xlsx", sheet = "C 1.2.1a", skip = 2)
datos_2023 <- read_excel("1.2 Indicadores 2023.xlsx", sheet = "C 1.2.1a", skip = 2)

# Proceso datos de 2021
egresados_2021 <- datos_2021 %>%
  select(Instituci칩n, `Egresadas/os (EGR)`) %>%
  filter(!is.na(`Egresadas/os (EGR)`)) %>%
  mutate(
    `Egresadas/os (EGR)` = as.numeric(gsub("[^0-9]", "", `Egresadas/os (EGR)`)),
    tipo = case_when(
      grepl("Nacional", Instituci칩n) ~ "Nacional",
      grepl("Provincial", Instituci칩n) ~ "Provincial",
      TRUE ~ NA_character_
    ),
    a침o = 2021
  ) %>%
  filter(!is.na(tipo)) %>%
  group_by(a침o, tipo) %>%
  summarise(Egresados = sum(`Egresadas/os (EGR)`, na.rm = TRUE), .groups = "drop")

# Proceso datos de 2023
egresados_2023 <- datos_2023 %>%
  select(Instituci칩n, `Egresados (EGR)`) %>%
  filter(!is.na(`Egresados (EGR)`)) %>%
  mutate(
    `Egresados (EGR)` = as.numeric(gsub("[^0-9]", "", `Egresados (EGR)`)),
    tipo = case_when(
      grepl("Nacional", Instituci칩n) ~ "Nacional",
      grepl("Provincial", Instituci칩n) ~ "Provincial",
      TRUE ~ NA_character_
    ),
    a침o = 2023
  ) %>%
  filter(!is.na(tipo)) %>%
  group_by(a침o, tipo) %>%
  summarise(Egresados = sum(`Egresados (EGR)`, na.rm = TRUE), .groups = "drop")

# Uno todos los datos
egresados_comparados <- bind_rows(egresados_2021, egresados_2023)

# Creo gr치fico de columnas agrupadas
ggplot(egresados_comparados, aes(x = factor(a침o), y = Egresados, fill = tipo)) +
  geom_bar(stat = "identity", position = "dodge") +
  geom_text(aes(label = Egresados), position = position_dodge(width = 0.9), vjust = -0.5) +
  labs(
    title = "Comparaci칩n de egresados por tipo de universidad (2021 vs 2023)",
    x = "A침o",
    y = "Cantidad de egresados",
    fill = "Tipo de universidad"
  ) +
  theme_minimal()
```

### 쮺칩mo var칤a la cantidad de egresados por 치rea disciplinar?

A partir de los datos recolectados, se puede observar que la cantidad de egresados var칤a bastante seg칰n el 치rea disciplinar. Algunas 치reas, como *Ciencias de la Salud: Medicina*, tienen una cantidad muy alta de egresados tanto en universidades estatales como privadas, lo que indica una fuerte presencia en el sistema educativo. En cambio, 치reas como *Arquitectura y Dise침o* o *Biolog칤a* tienen cifras m치s bajas.

Tambi칠n se nota que en ciertas disciplinas, como *Econom칤a y Administraci칩n*, el n칰mero de egresados en la gesti칩n privada es incluso mayor que en la estatal. Este tipo de diferencias nos ayudan a entender c칩mo se distribuyen los egresos en funci칩n del tipo de instituci칩n y del inter칠s que despierta cada carrera.

```{r cargar-cuadro, echo=FALSE, message=FALSE, warning=FALSE}
# Cargar paquetes
library(readr)
library(knitr)
library(kableExtra)

# Leer los datos del archivo CSV
egresados <- read_csv("datos_originales_para_R.csv")

# Mostrar la tabla con estilo
kable(egresados, format = "html", caption = "Cantidad de egresados por 치rea disciplinar (2020-2022)") %>%
  kable_styling(full_width = FALSE, bootstrap_options = c("striped", "hover"))
```

### Ojiva

```{r}
library(dplyr)
library(ggplot2)

# Aseguramos que la columna Total sea num칠rica
egresados <- egresados %>%
  mutate(Total = as.numeric(Total)) %>%
  arrange(Total) %>%
  mutate(FrecuenciaAcumulada = cumsum(Total))

# Creamos el Ojiva
ggplot(egresados, aes(x = reorder(`Rama y disciplina`, Total), y = FrecuenciaAcumulada, group = 1)) +
  geom_line(color = "steelblue", size = 1.2) +
  geom_point(color = "steelblue", size = 2) +
  labs(
    title = "Ojiva: Frecuencia acumulada de egresados por 치rea disciplinar",
    x = "츼rea disciplinar (ordenada por total)",
    y = "Frecuencia acumulada"
  ) +
  theme_minimal() +
  theme(axis.text.x = element_text(angle = 45, hjust = 1))

```

### Interpretaci칩n de la ojiva

La ojiva permite visualizar c칩mo se acumula el total de egresados por 치rea disciplinar. Al ordenar las disciplinas de menor a mayor seg칰n su cantidad de egresados, observamos que unas pocas 치reas concentran una gran parte del total acumulado. Por ejemplo, Ciencias de la Salud: Medicina aporta un incremento considerable en la curva, mientras que disciplinas como Arquitectura y Dise침o o Biolog칤a generan un aumento m치s gradual.

Este tipo de representaci칩n es 칰til porque permite identificar r치pidamente qu칠 치reas tienen mayor peso en el total de egresados. Desde una perspectiva de Ciencia de Datos, la ojiva ayuda a detectar posibles desequilibrios en la distribuci칩n y podr칤a servir como base para futuros an치lisis m치s profundos o recomendaciones educativas.


```{r setup, include=FALSE}
knitr::opts_chunk$set(echo = TRUE)
library(ggplot2)
```

### 游늵 Datos de egresados

```{r}
egresados <- data.frame(
  A침o = c(2020, 2021, 2023),
  Total = c(139182, 142826, 139182)
)

egresados
```

### 游늳 C치lculo de cambios entre a침os

```{r}
egresados$Cambio_Absoluto <- c(NA, diff(egresados$Total))
egresados$Cambio_Porcentaje <- c(NA, round((diff(egresados$Total) / head(egresados$Total, -1)) * 100, 2))

egresados
```

### 游늵 Gr치fico comparativo de egresados

```{r}
ggplot(egresados, aes(x = factor(A침o), y = Total, fill = factor(A침o))) +
  geom_bar(stat = "identity", width = 0.6) +
  labs(title = "Comparaci칩n del total de egresados por a침o",
       x = "A침o",
       y = "Total de egresados") +
  theme_minimal() +
  theme(legend.position = "none") +
  geom_text(aes(label = Total), vjust = -0.5)
```

### 游 Interpretaci칩n

```{r results='asis', echo=FALSE}
cat("### An치lisis del cambio en el n칰mero total de egresados\n\n")

cat(paste0("Entre 2020 y 2021, el total de egresados pas칩 de ", egresados$Total[1],
           " a ", egresados$Total[2],
           ", lo que representa un aumento de ", egresados$Cambio_Absoluto[2],
           " egresados (", egresados$Cambio_Porcentaje[2], "%).\n\n"))

cat(paste0("Entre 2021 y 2023, el total de egresados pas칩 de ", egresados$Total[2],
           " a ", egresados$Total[3],
           ", lo que representa una disminuci칩n de ", abs(egresados$Cambio_Absoluto[3]),
           " egresados (", egresados$Cambio_Porcentaje[3], "%).\n\n"))

cat("En resumen, el gr치fico de barras nos permite visualizar claramente que el a침o 2021 fue el de mayor cantidad de egresados, mientras que en 2020 y 2023 el n칰mero total fue exactamente el mismo. Esta oscilaci칩n puede reflejar variaciones en cohortes, pol칤ticas educativas o condiciones externas como la pandemia.\n")
```

### C칩mo afecta a la cantidad de graduados el nivel academico de sus padres ?


``` {r madres_/graduados, message=FALSE, warning=FALSE}
#llamamos a las librarias que podemos llegar a utilizar
library(readxl)
library(ggplot2)
library(dplyr)
library(tidyr)


# nivel academico de la madre del graduado
nivel_madre <- read_excel("2.1 Pregrado y Grado Gesti칩n Estatal 2023.xlsx", sheet = "C.2.1.32", skip=4 )

#reorganizamos y filtramos el dataset
colnames(nivel_madre)[1] <- "Institucion"
nivel_madre_limpio <- nivel_madre %>%
  
  filter(Institucion == "Total Universidades Nacionales") %>%
  pivot_longer(
    cols = -Institucion,
    names_to = "Nivel_academico",
    values_to = "Cantidad") %>%
  
  mutate(
    Cantidad = as.numeric(Cantidad),
    Nivel_academico_sesgo = trimws(tolower(Nivel_academico)),
    Padre_Madre = "Madre") %>%
  
#limpiamos las columnas que no nos interesan
  filter(!Nivel_academico_sesgo %in% c("total", "no sabe", "ndi"))
```

``` {r padres_/graduados, message=FALSE, warning=FALSE}

library(readxl)
library(dplyr)
library(tidyr)

# nivel academico del Padre del graduado

#primer paso leemos el dataset y llamamos nuestra hoja correspondiente.
nivel_padre <- read_excel("2.1 Pregrado y Grado Gesti칩n Estatal 2023.xlsx", sheet = "C.2.1.33", skip=4 )
colnames(nivel_padre)[1] <- "Institucion"
nivel_padre_limpio <- nivel_padre %>%
  filter(Institucion == "Total Universidades Nacionales") %>%
  pivot_longer(
    cols = -Institucion,
    names_to = "Nivel_academico",
    values_to = "Cantidad"
  ) %>%
  mutate(
    Cantidad = as.numeric(Cantidad),
    Nivel_academico_sesgo = trimws(tolower(Nivel_academico)),
    Padre_Madre = "Padre") %>%
  filter(!Nivel_academico_sesgo %in% c("total", "no sabe", "ndi"))
```

### 游늵 Unimos los dos codigos para luego graficar la comparacion ver juntos ambos resultados

``` {r comparaci칩n, message=FALSE, warning=FALSE}
library(readxl)
library(dplyr)
library(tidyr)

#asignamos la comparaci칩n

comparativo <- bind_rows(nivel_madre_limpio, nivel_padre_limpio)

# Gr치ficamos 
ggplot(comparativo, aes(x = reorder(Nivel_academico, -Cantidad), y = Cantidad, fill = Padre_Madre)) +
  geom_col(position = "dodge") +
  geom_text(aes(label = Cantidad), position = position_dodge(width = 0.9), vjust = -0.3, size = 3) + 
  theme_minimal() +
  theme(axis.text.x = element_text(angle = 45, hjust = 1)) +
  labs(
    title = "Nivel academico del padre y la madre del graduado - Universidades Nacionales (2023)",
    x = "Nivel academico",
    y = "Cantidad de egresados",
    fill = "padre y madre"
  )
```


Como podemos observar en el grafico de barras el nivel de academico de los padres es crucial en la cantidad de graduados!

## Conclusi칩n:
A partir del an치lisis realizado hemos podido identificar una serie de factores que influyen
en la cantidad de egresados en los a침os 2020, 2021 y 2023. Dentro de estos, pudimos observar que la mayor presencia de egresados bajo la modalidad virtual se da en universidades privadas, lo cual evidencia una ventaja concreta para quienes necesitan flexibilidad y pueden afrontar los gastos, pero un problema para aquellos que no pueden afrontarlos, teniendo en cuenta que las universidades p칰blicas no ofrecen en gran medida esta modalidad.  Otro de los factores ha sido el nivel educativo de los padres, donde a mayor nivel educativo en la familia, mayor es la cantidad de graduados. Por otro lado, en base a los an치lisis realizados, pudimos notar que las carreras elegidas por los graduados no est치n relacionadas con las ciencias exactas sino con las ciencias sociales, y adem치s, la mayor incidencia en la cantidad pertenece a las mujeres, de manera general. Tambi칠n pudimos notar, que durante la pandemia decay칩 la cantidad de egresados a nivel general y que a partir del a침o 2021 creci칩 dr치sticamente la cantidad de reinscriptos tambi칠n a nivel general. 

