---
title:  "<u> Investigacion sobre las universidades </u>"

author: "INTEGRANTES: Camila Gonzalez, Luciana Parallela
Camila Rondon, Mauri, Lucas Colosimo"

date: "**Recolección De Datos**"

output: 
  html_document: default
---
# INTRODUCCIóN

## Opción 1
El trabajo se basa en el análisis de datos provenientes de dos fuentes de datos principales que recopilan y publican estadísticas del sistema universitario argentino:

1  **Anuarios de Estadísticas Universitarias del Ministerio de Educación de la Nación:**
 Publicados en el portal oficial del Ministerio de Educación de la Nación Argentina (argentina.gob.ar/educacion/universidades), estos anuarios reúnen información cuantitativa sobre las universidades públicas y privadas del país. Los datos incluyen variables como cantidad de ingresantes, reinscriptos y egresados, área disciplinar, modalidad, género y otros factores relevantes. Esta fuente es una herramienta clave para el análisis y la planificación de políticas educativas a nivel superior.


2  **Encuesta sobre Condiciones de Ingreso a la Universidad (ECIU**):
  Se utiliza una base de datos derivada de la ECIU, difundida a través de una hoja de cálculo compartida públicamente (Google Sheets). Esta encuesta recopila información cualitativa y cuantitativa sobre los estudiantes al momento de ingresar a la universidad, incluyendo variables como si trabajan, si tienen personas a cargo, el nivel educativo de los padres, entre otras dimensiones socioeconómicas y demográficas. Esta información resulta útil para explorar posibles factores asociados a la retención y egreso de los estudiantes.


Ambas fuentes son de gran relevancia institucional y social, ya que permiten conocer en profundidad la dinámica del sistema universitario argentino. En particular, su análisis contribuye a comprender los **factores que inciden en la tasa de egreso universitaria**, temática central de este trabajo.

## Opción 2 (muy breve)

Este trabajo utiliza datos del **Ministerio de Educación de la Nación Argentina**, extraídos de los Anuarios de Estadísticas Universitarias, y de una base complementaria proveniente de la **Encuesta sobre Condiciones de Ingreso a la Universidad (ECIU)**.
Los datasets incluyen información sobre **ingresantes, reinscriptos y egresados** en universidades públicas y privadas del país, desagregada por *carrera, área disciplinar, género, edad, modalidad de estudio y situación laboral*.
Estas fuentes permiten analizar los factores que influyen en la *tasa de egreso universitaria*, como el tipo de institución, la disciplina académica, y las condiciones socioeconómicas de los estudiantes

## Definición de los objetivos del analisís

#### La *problemática* que hemos elegido para el presente trabajo se basa en los factores que hacen que haya menor o mayor tasa de egresados en las universidades de Buenos Aires. En base a esta problemática y a partir de los data sets seleccionados y a su respectivo análisis, hemos elegido los siguientes factores a analizar:

-   Cuál es la diferencia en cantidad de graduados en instituciones públicas o privadas (tanto a nivel general y en carreras específicas.

-   Cómo varía la cantidad de egresados s/ área disciplinar (Área de ingeniería tiene más egresados que en otras áreas). (Gráfico de torta o barras: eje x: área disciplinar, eje y: cantidad de egresados)

-   Carreras que tienen menor/mayor cantidad de egresados. (Abogacía, contador público, enfermería).

-   Carreras con mayor y menor retención estudiantil (Con mayor egresados/retención son abogacía, contador público y enfermería; con menor retención (más cantidad de ingresantes pero menor cantidad de egresados).

-   Cómo varía la cantidad de graduados según su edad y género.

-   Cómo varía la cantidad de egresados empleados, dependiendo de la cantidad de ingresantes con o sin empleo. 

## Análisis exploratorio (algunas preguntas las vamos a sacar porque son muchas) 

- ¿Qué carreras tienen mayor y menor cantidad de egresados? 

- ¿Cómo varía la cantidad de egresados por área disciplinar?

- ¿Existen diferencias significativas en la cantidad de egresados
entre instituciones estatales y privadas en la misma carrera?

- Cómo cambió el número total de egresados entre 2020, 2021, 2023?

- ¿Crecieron más los egresados en universidades estatales o privadas?

- ¿Qué año tiene mayor cantidad de reinscriptos?

- ¿Existe relación entre duración promedio y tasa de egreso?

- ¿La relación alumno/docente influye en la tasa de egreso?

- ¿Qué modalidad tiene mayor cantidad de ingresantes/graduados? 

- ¿Cómo cambió a lo largo del tiempo la modalidad elegida y su cantidad de graduados? 

- ¿Qué género tiene mayor cantidad de graduados, son más hombres o mujeres? 

- ¿Qué rango de edad tiene más egresados?

- ¿Cómo varía la cantidad que inscriptos que trabajan en universidades privadas y públicas? Puede esto afectar la tasa de egreso en cada una?


## Justificación de la elección del dataset

El dataset de los "Anuarios Estadísticos" del sistema universitario es la fuente más adecuada para estudiar la evolución en diversas áreas, las causas de ello y diferencias en la tasa de egreso universitaria en Buenos Aires. Además la información es confiable porque es oficial, completa, accesible, comparable entre años, y centrada en variables directamente vinculadas al fenómeno de estudio.


```{r}
# CUAL ES LA DIFERENCIA ENTRE CANTIDAD DE GRADUADOS EN UNIVERSIDADES PUBLICAS Y PRIVADAS - CAMI CON EL DE CHEQUEADO
library(readxl)
datos_chequeado <- read_excel("Universidades - egresados.xlsx")
library(tidyverse)

#ESTE CUENTA LA CANTIDAD DE EGRESADOS DE UNIVERSIDADES PRIVADAS
egresados_privadas <-  datos_chequeado %>%
  filter(`Año Informado` == 2020,
         `Régimen` == "Privado",
         `Tipo Institución` == "Universidad") %>%
   summarise(total_egresados_privadas = sum(Egresados, na.rm = TRUE)) %>%
  pull(total_egresados_privadas)

# ESTE CUENTA LA CANTIDAD DE EGRESADOS EN UNIVERSIDADES ESTATALES
egresados_estatales <- datos_chequeado %>%
  filter(`Año Informado` == 2020,
         `Régimen` == "Estatal",
         `Tipo Institución` == "Universidad") %>%
  summarise(total_egresados_estatales = sum(Egresados, na.rm = TRUE)) %>%
  pull(total_egresados_estatales)

#install.packages("tidyverse")
library(tidyverse)
library(ggplot2)

# GRAFICO DE BARRAS QUE COMPARA LA CANTIDAD DE EGRESADOS DE UNIVERSIDADES PUBLICAS VS PRIVADAS
df <- data.frame(
  Egresados_2020 = c("Egresados estatales","Egresados Privados"),
  Cantidad = c(egresados_estatales , egresados_privadas)
)

ggplot(df, aes (x = Egresados_2020 , y = Cantidad , fill = Egresados_2020)) + 
  geom_bar(stat = "identity") + 
  scale_fill_manual(values = c( "lightpink","lightpink3"))


#cantidad de graduados por carrera
graduadosxcarrera<- datos_chequeado %>%
  filter(`Año Informado` == 2020,)%>%
  arrange(desc(Egresados))%>%
  slice(2:11)%>%
  pull("Egresados")
print(graduadosxcarrera)


datosxcarrera <- datos_chequeado %>%
  filter(`Año Informado` == 2020,
         `Carrrera` != "Carrera No Definida") %>%
  group_by(Carrrera) %>%
  summarise(graduadosxcarrera = sum(Egresados)) %>%
  arrange(desc(graduadosxcarrera)) %>%
  slice(1:10)  # Top 10 carreras
print(datosxcarrera)

# Graficar
ggplot(datosxcarrera, aes(x = reorder(Carrrera, -graduadosxcarrera), 
                          y = graduadosxcarrera, fill = Carrrera)) +
  geom_bar(stat = "identity", width = 0.7) +
  geom_text(aes(label = graduadosxcarrera), 
            vjust = -0.5, 
            color = "black", 
            size = 3.5) +
  scale_fill_manual(values = c("lightpink2", "coral3", "pink4", "maroon", 
                               "chocolate", "sienna", "purple3", "sienna4", "gray", "orchid4")) +
  labs(title = "Graduados por carrera",
       y = "Cantidad de egresados",
       x = "Carreras") +
  theme_minimal() +
  theme(axis.text.x = element_text(angle = 40, hjust = 1))



# Esto nos muestra todos los colores con los que podemos trabajar
display_colores <- function(n = 50) {
  all_colors <- colors()
  sample_colors <- sample(all_colors, n)
  barplot(rep(1, n), col = sample_colors, names.arg = sample_colors, las = 2, cex.names = 0.6)
}
display_colores(30)

# Los codigos de los colores
colors()
``` 
### Reinscriptos en universidades nacionales de gestión estatal

Se analiza la cantidad de reinscriptos en universidades **nacionales de gestión estatal** en los años **2020, 2021 y 2023** a partir de los anuarios estadísticos del sistema universitario.

```{r luciana_reinscriptos, message=FALSE, warning=FALSE}

library(readxl)
library(dplyr)
library(ggplot2)

# Leer datos 
data_2020 <- read_excel("1.2 Indicadores 2020.xlsx", sheet = "C 1.2.1a", skip = 2)
data_2021 <- read_excel("1.2 Indicadores 2021.xlsx", sheet = "C 1.2.1a", skip = 2)
data_2023 <- read_excel("1.2 Indicadores 2023.xlsx", sheet = "C 1.2.1a", skip = 2)

# Filtrar y extraer los valores de reinscriptos desde la 6ta columna
ri_2020 <- data_2020 %>%
  filter(Institución == "Total Universidades Nacionales") %>%
  pull(6)

ri_2021 <- data_2021 %>%
  filter(Institución == "Total Universidades Nacionales") %>%
  pull(6)

ri_2023 <- data_2023 %>%
  filter(Institución == "Total Universidades Nacionales") %>%
  pull(6)

# Creo un data frame con los datos
reinscriptos <- data.frame(
  Año = c("2020", "2021", "2023"),
  Reinscriptos = c(ri_2020, ri_2021, ri_2023)
)

# Creo el gráfico
ggplot(reinscriptos, aes(x = Año, y = Reinscriptos, fill = Año)) +
  geom_bar(stat = "identity") +
  geom_text(aes(label = Reinscriptos), vjust = -0.5) +
  labs(
    title = "Cantidad de reinscriptos en universidades nacionales de gestión estatal",
    x = "Año",
    y = "Cantidad de reinscriptos"
  ) +
  scale_fill_manual(values = c("2020" = "skyblue", "2021" = "darkgreen", "2023" = "tomato")) +
  theme_minimal()
```

### Cantidad de egresados de Universidades Nacionales y Provinciales. 

### A partir del siguiente gráfico se hace un analisis de la cantidad de **egresados** de los **años 2021 y 2023** en Universidades tanto Nacionales como provinciales. 

```{r}
# Cargo paquetes necesarios
library(readxl)
library(dplyr)
library(ggplot2)

# Cargo datos desde la hoja correspondiente
datos_2021 <- read_excel("1.2 Indicadores 2021.xlsx", sheet = "C 1.2.1a", skip = 2)
datos_2023 <- read_excel("1.2 Indicadores 2023.xlsx", sheet = "C 1.2.1a", skip = 2)

# Proceso datos de 2021
egresados_2021 <- datos_2021 %>%
  select(Institución, `Egresadas/os (EGR)`) %>%
  filter(!is.na(`Egresadas/os (EGR)`)) %>%
  mutate(
    `Egresadas/os (EGR)` = as.numeric(gsub("[^0-9]", "", `Egresadas/os (EGR)`)),
    tipo = case_when(
      grepl("Nacional", Institución) ~ "Nacional",
      grepl("Provincial", Institución) ~ "Provincial",
      TRUE ~ NA_character_
    ),
    año = 2021
  ) %>%
  filter(!is.na(tipo)) %>%
  group_by(año, tipo) %>%
  summarise(Egresados = sum(`Egresadas/os (EGR)`, na.rm = TRUE), .groups = "drop")

# Proceso datos de 2023
egresados_2023 <- datos_2023 %>%
  select(Institución, `Egresados (EGR)`) %>%
  filter(!is.na(`Egresados (EGR)`)) %>%
  mutate(
    `Egresados (EGR)` = as.numeric(gsub("[^0-9]", "", `Egresados (EGR)`)),
    tipo = case_when(
      grepl("Nacional", Institución) ~ "Nacional",
      grepl("Provincial", Institución) ~ "Provincial",
      TRUE ~ NA_character_
    ),
    año = 2023
  ) %>%
  filter(!is.na(tipo)) %>%
  group_by(año, tipo) %>%
  summarise(Egresados = sum(`Egresados (EGR)`, na.rm = TRUE), .groups = "drop")

# Uno todos los datos
egresados_comparados <- bind_rows(egresados_2021, egresados_2023)

# Creo gráfico de columnas agrupadas
ggplot(egresados_comparados, aes(x = factor(año), y = Egresados, fill = tipo)) +
  geom_bar(stat = "identity", position = "dodge") +
  geom_text(aes(label = Egresados), position = position_dodge(width = 0.9), vjust = -0.5) +
  labs(
    title = "Comparación de egresados por tipo de universidad (2021 vs 2023)",
    x = "Año",
    y = "Cantidad de egresados",
    fill = "Tipo de universidad"
  ) +
  theme_minimal()
```


```{r ver_columnas_2023}
# Mostrar nombres de columnas del archivo 2023
colnames(datos_2023)

#hola







